臺灣高等法院臺中分院刑事判決　　　　　　　八十九年度重上更(二)字第一三五號
　　上　訴　人
　　即　被　告　陳建順即庚○○.
　　上　訴　人
　　即　被　告　乙○○　女三十.
　　　　　　　　　　　　住台中.
　　　　　　　　　　　　身分證.
　　共　　　同
　　選任辯護人　子○○　律師
　　　　　　　　丑○○　律師
右列上訴人因業務侵占等案件，不服臺灣台中地方法院八十四年度訴字第五二五號中
華民國八十五年四月二十七日第一審判決（起訴案號：臺灣台中地方法院檢察署八十
三年度偵字第一０六０一號），提起上訴，本院判決如左：
      主  文
原判決撤銷。
庚○○連續意圖為自己不法之所有，而侵占對於業務上所持有之物，處有期徒刑壹年
肆月。
乙○○無罪。
      事  實
一、庚○○以從事代書兼以仲介銀行貸款為業，為從事業務之人，於民國（下同）八
    十一年六月間，壬○○經由庚○○父親戊○○之介紹，委託庚○○向台中區中小
    企業銀行豐原分行（以下簡稱中小企業銀行）辦理抵押貸款以償還債務，並由壬○○提供其所有坐落台中縣大安鄉○○段第四、五、六、七及九三○、九三一號
    等六筆土地之所有權狀交庚○○辦理，庚○○於得知中小企業銀行核貸新台幣（
    下同）七百五十萬元後，因壬○○所貸款金額超過其債務，庚○○乃徵得壬○○
    之口頭承諾，除將貸款用以償還前順位貸款及壬○○其他民間借貸之債務，扣除
    其應得之代書、傭金費用外，將其中一百五十萬元之款項轉貸予己○○以賺取利
    息，壬○○其後即將在該銀行所開戶之00000000000號帳號存摺及印
    章交給庚○○保管，嗣銀行於八十一年九月二十九日、同年十月十七日分二次分
    別撥款六百萬元、一百五十萬元至該帳號後，庚○○認有機可趁，遂基於意圖為
    自己不法所有之概括犯意，利用其陸續於八十一年九月二十九日提領一百五十九
    萬元、九月三十日提領一百四十萬元、十月一日提領二百萬元、十月六日提領一
    百萬元，合計共五百九十九萬元之機會，將其業務上所持有之前開貸款金額，除
    償還壬○○對丁○○之十四萬元、對林嘉福之三十萬元、對辛○○之十六萬元及
    對台灣銀行之二十五萬元欠款、再加上庚○○本人應得之傭金、代書費用四十五
    萬元，及支付如附表所示面額共計十八萬三千八百六十元之票款用以清償壬○○
    積欠之飼料貨款，暨貸放給己○○之一百五十萬元借款，合計共二百九十八萬三
    千八百六十元應予扣除外，其餘三百萬六千一百四十元則均被庚○○趁機私下挪
    用而予以侵占。
二、案經壬○○訴請台灣台中地方法院檢察署檢察官偵查起訴。
      理  由
一、訊據被告庚○○雖坦承受被告之託而向中小企銀辦理貸款，並代告訴人保管存摺
    、印章及向中小企銀提領播入告訴人帳戶之款項等事實，但矢口否認有侵占之犯
    行，辯稱：伊等為告訴人貸得七百五十萬元後，替告訴人清償前順位抵押權人及
    其他一般債權人之欠款，另扣除告訴人應給付之約定傭金，餘款係告訴人同意充
    當金主，乃全數存放伊等處俾貸放他人賺取較高之利息，詎伊等轉貸出去之金錢
    ，均被倒閉，無法回收，始未能返還告訴人，並無侵占情事，且有關第二筆一百
    五十萬元之貸款是由葉茂盛所辦理，有關該一百五十萬元之流向如何，與伊無關
    。
二、經查，告訴人壬○○提供其所有之六筆土地委由被告向台中區中小企業銀行豐原
    分行辦理抵押貸款，經該銀行於八十一年九月二十九日貸放六百萬元，同年十月
    十七日貸放一百五十萬元，均經存入壬○○活期儲蓄存款0000000號帳戶
    ，該帳戶於八十一年九月二十九日領取一百五十九萬元，八十一年九月三十日在
    上開銀行崇德分行領取一百四十萬元、八十一年十月一日於崇德分行又領取二百
    萬元，八十一年十月六日再領取一百萬元，此有台中區中小企業銀行豐原分行函
    附卷可稽（偵查卷第一一二頁、一九三頁），雖告訴人壬○○迭稱伊並未同意將
    向中小企銀貸得之餘款借予被告或轉貸他人充當金主，並稱當初係因缺錢急須使
    用，始委請被告二人協助辦理貸款，豈有可能再貸予他人云云；惟查被告庚○○
    自告訴人前揭帳戶所領取之款，其中經被告用以清償告訴人對林嘉福之欠款計三
    十萬元，此業據證人林嘉福於偵查中到庭證述綦詳，（偵查卷第一七三頁），另
    用以支付(1)本件代書費及傭金計四十五萬元，(2)告訴人對丁○○之欠款十四萬元
    ，(3)告訴人對辛○○之欠款十六萬元，(4)告訴人對台灣銀行欠款二十五萬元，又
    迭據告訴人壬○○於偵查中狀陳或到庭指陳在卷，（偵卷一一四頁、一五七頁、
    一七四頁、一九六頁）；除此之外，告訴人又供稱；曾收受被告所交付，以己○○為發票人名義簽發之面額一百五十萬元本票及土地所有權狀，並曾與己○○在
    大甲協議債務之清償，被告亦曾簽發面額各二百十萬元、一百五十萬元，到期日
    均八十二年一月十七日之本票二紙及曾經洲簽發之十一萬元、六萬五千元之支票
    二紙給他，但其中十一萬元、六萬五千元之支票未獲兌現，另外其本人也曾就附
    表所示之支票三紙向被告拿錢給付，被告也曾託其姐夫交付現金十萬元給他等情
    無訛（偵卷一九○頁、本院更一卷三十三頁、二十九頁、四十六頁、四十七頁、
    原審卷二十九頁、八十五頁）；果爾，告訴人苟未同意將貸款之金額清償舊欠外
    ，貸放予己○○生息，則告訴人何以能輕易收受被告庚○○姐夫所支付之十萬元
    ，告訴人又何能拿附表之支票要被告庚○○代其支付飼料款？第查告訴人自承伊
    當時對外負債只一百餘萬元，因欠銀行利息錢才多次向被告催討（本院更一卷第
    四十六頁反面、第四十七頁）：則何以其向銀行第一次即貸款高達六百萬元？又
    何以對該六百萬元貸款何時核貸下來，竟毫無所悉任被告提領，此顯與常情不合
    ，證人即該分行職員葉茂盛又證稱其等核撥款項均曾通知借款人（原審卷九十五
    頁），可見告訴人所指其於八十一年十一月二十九日始知悉放款之情（本院卷三
    十三頁），其於借錢很久沒交錢給他，他們（指被告二人）才將印章、存摺及己○○之票據交給他云云（偵卷第一九十頁反面）；應與事證不符，礙難採信。又
    告訴人提出其所擬欲與被告和解之協議書載明「茲因甲、乙方多年陸續發生之
    借貸債務，會算結果協議清償辦法如下」，但該協議內容不為被告所接受等語（
    原審卷三十頁、二十八頁）；另被告庚○○於原審所提出之計算書，其上亦有：
    「(一)代書費４８萬，本票３０６萬、利息４０８萬，本票１５０萬」之字樣；告
    訴人又坦承有關代書費４８萬等字句是他所寫沒錯（原審卷第二十八頁）；由是
    可見告訴人壬○○應有同意將剩餘之錢借予被告庚○○對外放貸生息，否則其何
    須向庚○○收取利息？又何須與己○○協調債務之清償，甚且接受陳美所簽發之
    本票？凡此益足見被告庚○○所稱告訴人同意於抵償債務外，將多餘之錢轉貸予
    己○○生息應屬實情。至於借貸給己○○之金額究竟若干，被告庚○○雖稱係二
    百萬元，但查依被告庚○○於原審所提其製作之帳冊影本上載：二胎放款嘉義己○○一百三十萬元（原審卷第四十二頁）；而己○○所簽發本票面額一百五十萬
    元，與被告庚○○前述帳冊上之一百三十萬元及乙○○於偵查中呈報所稱：向告
    訴人調借（約）一百七十萬元金額均相近，此一百五十萬元應係告訴人與己○○
    在大甲鎮會算債務之總結，此外被告庚○○就超過一百五十萬元以外之貸放款部
    分，既無任何佐證足資證明，自難採信。又查除己○○外，被告庚○○就其所謂
    曾放貸丙○○、甲○○及張貴蘭之經過細節，究竟於何時何地轉借己○○以外之
    債務人多少錢？其借款之憑證如何？已收取利息多少金額？均未提出相關之憑證
    明細以供證明，而告訴人首筆六百萬元之貸款，於八十一年九月二十九日撥入告
    訴人之帳戶後，被告庚○○於短短一週內即予提領五百九十九萬（八十一年九月
    二十九日提領一百五十九萬元、九月三十日提領一百四十萬元、十月一日提領二
    百萬元、十月六日提領一百萬元）；除清償、扣除如事實欄所示之金額，就餘款
    之流向，被告均未能提出具體、合理之說明，告訴人亦稱被告庚○○未曾提明細
    給他看（本院更二卷第二宗第三十二頁）；被告庚○○本人於本院更一審更自承
    伊有將提領現金交予客戶，且其經手貸放款項高達一千三、四百萬元（本院更一
    卷第九十頁反面）；則其借給案外人丙○○、甲○○、張貴蘭合計共二百四十萬
    元之資金來源，在無相關款項流向之憑據證明下，自無從逕認係由被告之貸放款
    中所出借，且告訴人就己○○以外之借款如確已知情並同意，又為何未如己○○
    般，要求其他借款人亦出具本票、所有權狀等資為擔保？被告空言主張其餘放貸
    ，告訴人均知情云云，礙難逕予採信。況被告庚○○於本院所稱，另外放貸給己○○以外之債務人二百四十萬元，加上己○○之二百萬元，合計共四百四十萬元
    （更二卷第一宗第一七五頁反面、第一七六頁正面）；與乙○○於偵查中所稱之
    一百七十萬元左右，前後金額也不相符合，可見被告庚○○於本院所稱其另徵得
    告訴人同意借給丙○○等人，應屬事後迥避之詞，不足採信，此外，並有告訴人
    之存摺影本乙張在卷可資佐證，被告庚○○罪證已臻明確，犯行堪予認定。
四核被告庚○○之所為，係犯刑法第三百三十六條第二項之侵占業務上持有物罪。
    又為他人處理事務之人所為之侵占，為特殊之背信行為，故侵占成立時，雖其行
    為合於背信罪之構成要件，亦當論以侵占罪，而不應論以背信罪 (參最高法院二
    十七年滬上字第七二號判例），是公訴人認被告等另涉背信罪，又就放貸予己○○部分誤認係一百五十萬元，容有誤會。被告先後多次行為，時間緊接，犯罪構
    成要件相同，顯係基於概括犯意為之，為連續犯，應以一罪論並依法加重其刑。
    原審對被告論罪科刑，原非無見，惟關於如附表所示面額計十八萬三千八百六十
    元之三張支票，原審漏未列入被告已交付告訴人之部分計算，就第二筆一百五十
    萬元之貸款係由葉茂盛所處理，此部分與被告庚○○應無涉，及被告乙○○就本
    貸款之處理難認與被告庚○○間有何侵占之共同犯意，應為無罪之諭知而誤為有
    罪判決（理由詳后）均有未合，被告陳建肇上訴意旨否認犯罪，指摘原判決不當
    ，雖無理由，但原判決既有瑕疵可指，自應由本院予以撤銷改判，爰審酌被告庚○○犯罪之動機、目的、手段、所侵占之款項金額高達三百餘萬元，所生之危害
    及犯罪尚未坦承犯行，犯後之態度等一切情狀，量處如主文第二項所示之刑，以
    示懲儆。
五、公訴意旨另以被告庚○○於八十一年十月十七日台中區中小企業銀行豐原分行貸
    放一百五十萬元至壬○○帳戶後，又擅自於八十一年十七日從壬○○帳戶內領得
    一百五十萬元，亦涉有刑法第三百三十六條第二項業務侵占罪嫌云云，惟查被告
    庚○○一再表示伊只處理第一筆六百萬元貸款之部分，第二筆一百五十萬元之貸
    款，並非伊所處理，且第二次貸款存摺即由葉茂盛（已改名葉純鑫）保管，有關
    貸款金錢流向與伊無關等語（原審卷第三十八之一頁），證人葉茂盛復證稱：土
    地銀行及大安農會壬○○積欠之貨款，伊是以壬○○銀行放款之錢償還（偵卷第
    二００頁反面）、「銀行貸款撥下來的當天，我有打電話通知壬○○本人，在還
    大安及土銀時也有通知壬○○（上更一卷第八十一頁反面）；告訴人亦供稱：「
    土銀及大安農會之借款係由貸款銀行台中區中小企銀直接辦，與被告無涉」（偵
    卷第一七四頁反面）、「第二筆貸款是由葉茂盛去處理的」、「被告貸了六百萬
    元，領了五百多萬，後來是葉茂盛再拿存摺貸了一百五十萬元」無訛（更二卷第
    一宗第二００頁、第二宗第三十一頁）；其於本院更二審亦稱當時伊貸款尚未貸
    出來，房子就被台灣銀行查封，當時由乙○○付錢清償才沒有被拍賣無訛（本院
    更二卷第一宗第二二０頁）；被告也坦承：告訴人此部分所言是事實，其他的銀
    行及農會就由葉茂盛去還（更二卷第二二０頁）；互核其三人就第二筆一百五十
  萬元貸款是由葉茂盛負責辦理，葉茂盛並清償其中台灣土地銀行大甲分行、台中
    縣大安鄉農會之貸款，供述一致，且葉茂盛於清償相關款項後，即將存摺印章交
    還給壬○○，業據葉茂盛供述在卷（本院更二卷第一九七頁）；被告庚○○復一
    再陳明其於八十一年十月十七日即將存摺、印章交還給告訴人（本院更二卷第一
    宗第二０一頁）；雖告訴人一再否認葉茂盛有將存摺、印章交還給他；但參以卷
    附告訴人台中區中小企業銀豐原分行活期儲蓄存款存摺所示，其中一百五十萬元
    之貸款，於八十一年十月十七日核款撥款，即於同日提領完竣（偵卷第一九二頁
    反面），是此部分之貸款既由葉茂盛所經手，且一百五十萬元之貸款於同日即已
    提領完畢，則被告庚○○有無可能於當日即再度取得告訴人之存摺及印章，並非
    無疑，其辯稱：十月十七日（包括十七日當天）之貸款及以後提領款與伊無涉，
    自非毫無憑據，此外又查無其他積極證據足認此一百五十萬元之款項，係被告庚○○利用經辦貸款之機會予以侵吞，自不能依告訴人惟一之指訴，遽為庚○○不
    利之認定，其此部分罪嫌尚有不足。惟因公訴人認被告庚○○涉嫌侵占之第二筆
    一百五十萬元之貸款部分，與本院右開論罪科刑部分互有連續犯之裁判上一罪關
    係，故不另為無罪之諭知，又第二筆之一百五十萬元貸款，既非被告庚○○所經
    手，告訴人於八十一年十月十七日對台灣土地銀行大甲分行所欠本息計十七萬零
    二百二十七元（偵查卷第一六六頁）暨對台中縣大安鄉農會所欠本息計七十萬六
    千一百二十元之償還（偵查卷第一七六－九頁），復為葉茂盛所為已見前述，自
    不得列計被告庚○○所清償之債務內，均併此敘明。
六、公訴人另認被告乙○○亦涉有刑法第三百三十六條第二項業務侵占及三百四十二
    條第一項背信犯行，無非係以告訴人壬○○指稱係提供土地委由被告庚○○夫婦
    辦理抵押借款，且伊貸款之錢均由乙○○前去領款，本件土地登記申請書中復經
    載明：「土地登記案之申請，委託庚○○代理，副代理人乙○○」等語，有土地
    登記申請書影本附卷可稽（偵查卷第二十四頁），且被告乙○○於偵查中業據供
    稱：「因他（按即壬○○）印章、存摺都放在我這裡，他委託我去領的，庚○○
    未去領錢」等語，被告庚○○對於乙○○上開供詞亦無任何異議（偵查卷第一○
    六頁）；惟查被告乙○○於偵查中雖曾供稱伊有向告訴人以朋友要調借，請他借
    一百七十萬元（偵卷第一五六頁），但其後則否認有參與其事，並稱：伊只是在
    被告庚○○忙不過來時，幫伊先生忙跑腿送件而已，對貸款及放貸之事情，伊不
    清楚（原審卷第一０二頁反面、本院更二審第二宗第一九九頁）；被告庚○○亦
    稱其太太只是幫忙送件，在其沒空時幫忙領錢，實際內容她不知道（更二卷第二
    宗第三十三頁）；告訴人復於告訴狀中陳明：「緣告訴人與戊○○係鄰居，於八
    十一年六月間探悉告訴人因周轉之需要，急須對外借貸之機會，乃向告訴人自我
    推薦，謂其子即被告庚○○及媳婦即被告乙○○在台中市當代書，專門為人辦理
    銀行貸款，．．．告訴人遂找戊○○，由其轉交庚○○、乙○○辦理貸款手續，
    並由被告庚○○吩告訴人申請印鑑證明書、戶口謄本等，俟在銀行辦理存款開戶
    後，被告庚○○要告訴人將印章及存摺交給他，告訴人遂將存摺及印章交給庚○○」（偵卷第五頁反面）；其本院更二審又稱不知道乙○○有無幫庚○○處理，
    他都是交給庚○○去處理的，錢也是庚○○拿走等語（本院更二卷第一宗第一八
    八頁）；另依卷附委任狀亦可知，本件委任關係係存在告訴人與被告庚○○二人
    之間（偵卷第八十五頁）；故由前述、告訴人告訴狀所陳及委任狀所載：益可證
    明告訴人相關之印鑑證明、戶口名簿及存摺、印章均係與被告庚○○接洽後，交
    由其處理，雖被告乙○○一度自白曾向告訴人調借一百七十萬元，但其後均推翻
    之，所謂一百七十萬元與扣除欠款後之貸款餘額亦有出入，是難以其尚有瑕疵及
    前後不一之供詞，遽為被告乙○○之不利認定，此外又查無其他積極證據證據證
    明被告乙○○有何受告訴人之託辦理貸款而有何背信之處，或有何非法侵占貸款
    餘額之犯行，其罪嫌仍有不足，原審誤為有罪判決尚有未洽，被告乙○○上訴意
    旨指摘及此，請求將原判決此部分予以撤銷，核屬有據，爰將原審就被告乙○○
    部分之判決亦予以撤銷，另為無罪之諭知，以免冤抑。
據上論斷，應依刑事訴訟法第三百六十九條第一項前段，第三百六十四條，第三百零
一條第一項，第二百九十九條第一項前段、刑法第五十六條、第三百三十六條第二項
、罰金罰鍰提高標準條例第一條前段判決如主文。
本案經檢察官癸○○到庭執行職務。
中        華        民        國  九 十 一  年     一     月　　十七　  日
                                  臺灣高等法院臺中分院刑事第七庭
                                        審判長法  官　林　榮　龍
                                              法　官　江　錫　麟
                                              法　官　謝　說　容
右正本證明與原本無異。
被告庚○○部分，檢察官、被告庚○○均得上訴。
被告乙○○部分，檢察官得上訴。
如不服本判決應於收受送達後十日內向本院提出上訴書狀，其未敘述上訴之理由者並
得於提起上訴後十日內向本院補提理由書（均須按他造當事人之人數附繕本）。
                                              書記官　金  珍  華
中        華        民        國  九 十 一  年     一     月　　十八　  日
刑法第三百三十六條
對於公務上或因公益所持有之物，犯前條第一項之罪者，處一年以上七年以下有期徒
刑，得併科五千元以下罰金。
對於業務上所持有之物，犯前條第一項之罪者，處六月以上五年以下有期徒刑，得併
科三千元以下罰金。
前二項之未遂犯罰之。
                                                                        Ｋ
附表
┌──┬───┬────────┬─────┬───────┬─────────┐
│編號│發票人│付款人          │發票年月日│支  票  號  碼│金額（新台幣）    │
├──┼───┼────────┼─────┼───────┼─────────┤
│1.  │劉崇安│第一商業銀行    │、２、２│0000000│九一，七六○元    │
│    │      │台中分行        │          │              │                  │
├──┼───┼────────┼─────┼───────┼─────────┤
│2.  │蔡振邦│台中市第一信用合│、２、│0000000│五九，四○○元    │
│    │      │作社惠來分社    │          │              │                  │
├──┼───┼────────┼─────┼───────┼─────────┤
│3.  │陳賢寬│台中市第二信用合│、２、│0000000│三二，七○○元    │
│    │      │作社北屯分社    │          │              │                  │
└──┴───┴────────┴─────┴───────┴─────────┘
                                                                              Ｋ
